【裁判字號】    99,上易,878
【裁判日期】    990930
【裁判案由】    背信
【裁判全文】
臺灣高等法院刑事判決                 99年度上易字第878號
上  訴  人  臺灣臺北地方法院檢察署檢察官
被      告  甲○○
選任辯護人  陳佳瑤律師
            林盛煌律師
            鄭佑祥律師
上列上訴人因被告背信案件，不服臺灣臺北地方法院98年度易字
第2838號，中華民國99年3 月26日第一審判決（起訴案號：臺灣
臺北地方法院檢察署98年度偵字第11536 號），提起上訴，本院
判決如下：
    主  文
上訴駁回。
    理  由
壹、證據能力之認定部分：
一、證人即告訴人代表人乙○○於偵查中之陳述，無證據能力：
    按被告以外之人於審判外之言詞或書面陳述，除法律有規定
    者外，不得作為證據，刑事訴訟法第159 條第1 項定有明文
    。查本件證人即告訴人代表人乙○○於偵查中之陳述，係屬
    被告以外之人於審判外之陳述，被告之辯護人既已於本院準
    備程序時提出爭執，自應認無證據能力。
二、按被告以外之人（包括證人、鑑定人、告訴人、被害人及共
    同被告等）於審判外之陳述雖不符刑事訴訟法第159條之1至
    之4等4條之規定，而經當事人於審判程序同意作為證據，法
    院審酌該言詞陳述或書面陳述作成時之情況，認為適當者，
    亦得為證據；當事人、代理人或辯護人於法院調查證據時，
    知有刑事訴訟法第159條第1項不得為證據之情形，而未於言
    詞辯論終結前聲明異議者，視為有前項之同意，同法第159
    條之5 定有明文。立法意旨在於傳聞證據未經當事人之反對
    詰問予以核實，原則上先予排除。惟若當事人已放棄反對詰
    問權，於審判程序中表明同意該等傳聞證據可作為證據；或
    於言詞辯論終結前未聲明異議，基於尊重當事人對傳聞證據
    之處分權，及證據資料愈豐富，愈有助於真實發見之理念，
    且強化言詞辯論主義，使訴訟程序得以順暢進行，上開傳聞
    證據亦均具有證據能力。查本件除前述外，下列所引用之被
    告以外之人於審判外之供述或非供述證據，因公訴人、被告
    及辯護人均已於本院審理程序中表示無意見（見本院卷第50
    頁反面至51頁、第104 頁反面至107 頁），且迄至言詞辯論
    終結前未再聲明異議，而本院審酌上開供述或非供述等證據
    資料製作時之情況，無不當取供及證明力明顯過低之瑕疵，
    認以之作為證據應屬適當，故揆諸前開規定，認前揭證據資
    料應有證據能力。
貳、實體部分：
一、公訴意旨略以：被告甲○○原係翰橋貿易股份有限公司（址
    設臺北市○○區○○路150 號5 樓，下稱翰橋公司）之董事
    ，負責翰橋公司於大陸地區之業務開發。翰橋公司於民國（
    下同）93年6 月間出資並授權被告辦理高爾夫球證，且須登
    記在翰橋公司之名下，詎被告為翰橋公司處理事務，竟意圖
    為自己不法之利益，於同年6 月18日由翰橋公司出資申購價
    美金4 萬2500元、年費美金600 元、最低消費額美金600 元
    （折合人民幣36萬1695.17 元）之價格，向大陸地區「富陽
    富春山居休閒事業有限公司」辦理高爾夫球證1 張，並將上
    開高爾夫球證登記在其自己名下，而為違背其任務之行為，
    致生損害於翰橋公司之財產。嗣被告於96年12月20日辭去翰
    橋公司之董事職務後，於97年1 月8 日將上開高爾夫球證轉
    讓與金梅央，經翰橋公司於同年9 月17日寄發存證信函向被
    告催討上開高爾夫球證，被告仍置之不理，因認被告涉犯刑
    法第342 條第1 項之背信罪嫌等語。
二、按犯罪事實應依證據認定之，無證據不得認定犯罪事實；不
    能證明被告犯罪或其行為不罰者，應諭知無罪之判決，刑事
    訴訟法第154 條第2 項、第301 條第1 項分別定有明文。次
    按事實之認定，應憑證據，如未能發現相當證據，或證據不
    足以證明，自不能以推測或擬制之方法，以為裁判之基礎；
    又認定犯罪事實所憑之證據，雖不以直接證據為限，間接證
    據亦包括在內，然而無論直接或間接證據，其為訴訟上之證
    明，須於通常一般之人不致有所懷疑，而得確信其為真實之
    程度者，始得據為有罪之認定；再認定不利於被告之事實，
    須依積極證據，苟積極證據不足為不利於被告事實之認定時
    ，即應為有利於被告之認定，更不必有何有利之證據，最高
    法院40年臺上字第86號、76年臺上字第4986號及30年上字第
    816 號分別著有判例意旨可資參照。又按告訴人之告訴，係
    以使被告受刑事訴追為目的，是其陳述是否與事實相符，仍
    應調查其他證據以資審認；又被害人之陳述如無瑕疵，且就
    其他方面調查又與事實相符，固足採為科刑之基礎，倘其陳
    述尚有瑕疵，而在未究明前，遽採為論罪科刑之根據，即難
    認為適法，最高法院52年臺上字第1300號、61年臺上字第30
    99號著有判例意旨可資參照。況刑事訴訟法第161 條第1 項
    亦規定，檢察官就被告犯罪事實，應負舉證責任，並指出證
    明之方法，是檢察官對於起訴之犯罪事實，應負提出證據及
    說服之實質舉證責任，倘其所提出之證據，不足為被告有罪
    之積極證明，或其指出證明之方法，無從說服法院以形成被
    告有罪之心證，基於無罪推定之原則，自應為被告無罪判決
    之諭知，最高法院92年度臺上字第128 號著有判例意旨可資
    參照。
三、檢察官認被告涉有上開罪嫌，無非係以證人即告訴人翰橋公
    司代表人乙○○之指訴、臺灣中小企業銀行93年6 月18日匯
    出匯款申請書影本及「富陽富春山居休閒事業有限公司」發
    票影本各乙紙、被告向告訴人申請之94年6 月1 日至94年7
    月19日大陸費用表及告訴人於94年9 月8 日在彰化銀行匯款
    回條聯影本各乙張、「富陽富春山居休閒事業有限公司」會
    員異動申請書影本乙份等為主要論據。訊據被告堅決否認有
    何背信犯行，辯稱：上開「富陽富春山居休閒事業有限公司
    」高爾夫球證係翰橋公司為酬謝其辛勞及對公司之貢獻，所
    為其申辦之福利，此由該球證自始至終均登記於被告名下，
    且年費等費用均非告訴人所支付，告訴人亦未將上開高爾夫
    球證列入公司資產，且迄至被告與告訴人間發生爭執而離職
    前，其間告訴人之代表人乙○○甚至曾與被告一同至「富陽
    富春山居休閒事業有限公司」從事休閒活動，均未見告訴人
    向被告請求返還上開球證，足見告訴人並非以投資之目的申
    辦上開高爾夫球證，而係將上開球證作為被告之福利贈與被
    告等語。
四、經查：
  (一)系爭「富陽富春山居休閒事業有限公司」以被告名義登記之
    高爾夫球證，自93年6 月間購買之初即以被告名義登記，此
    有富春山居渡假村俱樂部會員規章約定書在卷可憑（見97年
    度他字第10876 號卷第23至26頁），核與被告辯稱相符。告
    訴人雖指訴當初授權被告辦理之初，係要求被告以翰橋公司
    名義登記，但被告違背告訴人之託負，逕自以其個人名義登
    記，告訴人代表人乙○○亦於偵訊時證稱：當時甲○○有跟
    我提要買球證，說可以投資增值，當時是美金8 萬多元買1
    張會員證，我說考慮看看。後來有1 天他打電話給我說找到
    1 位兩岸咖啡的楊先生可以合買，1 人付一半的錢，他沒有
    說用何名義購買，但我想一定是公司，因為他說是公司的投
    資，且客戶來時可以帶客人去打球，我有向甲○○確認以公
    司名義購買，一定都要用公司名義，不然發票為何會開翰橋
    公司名義，我們在大陸辦事處的Maggie小姐通知台灣翰橋公
    司要在18日匯款，我確認資金，就以在貝里斯的紙上公司樺
    穎公司名義付款，我沒向富春山居確認收款及會員證事宜，
    我都是委託甲○○處理，公司會計有確認對方有無收到前並
    開發票等語（見97年度他字第10876 號卷第48至49頁），雖
    依告訴人代表人乙○○所述，系爭高爾夫球證係自始即以翰
    橋公司名義投資購買，然依被告所提出之「富陽富春山居休
    閒事業有限公司」95年9 月對帳單所示，該年9 月22日告訴
    人代表人乙○○曾至球場消費，金額達人民幣4,928 元，果
    確如告訴人所指訴，該高爾夫球證係自始即應以翰橋公司名
    義登記，則於告訴人代表人於95年9 月22日至上開球場消費
    時，理應即已知悉該高爾夫球證並未登記在翰橋公司名下，
    而係登記在被告名下，則何以翰橋公司迄至因與被告決裂而
    提出本件告訴前，均未曾向被告請求返還該球證，可知被告
    辯稱，申辦該球證之初，係公司以之為被告之福利，故乃逕
    以被告名義申購等語，尚屬可信。
  (二)系爭球證除於93年6 月申辦之初，其申請之費用美金4 萬37
    00元（含購買球證費用4 萬2500元、年費美金600 元、最低
    消費額美金600 元，折合人民幣36萬1695.17 元）係由訴外
    人樺穎公司支付外，其後各期年費等費用，94年間係先由被
    告所支付後，再由被告向大陸地區漢橋（杭州）五金製品有
    限公司（下稱漢橋杭州公司）請款（依告訴人所陳，被告所
    用以轉入其名下臺新銀行帳戶內用以支付系爭高爾夫球證年
    費等款項之彰化銀行南港分行帳戶係被告借予訴外人樺穎公
    司使用，故該筆年費等費用最後亦係由樺穎公司所支付）；
    95年之年費等費用則係由漢橋杭州公司支付，96年及97年之
    費用則均係由被告個人支付（見98年度偵字第11536 號卷第
    5 至12頁；本院卷第28至33頁），均未曾由告訴人所支付。
    且支付95年度年費等費用之漢橋杭州公司當時係由被告擔任
    負責人（雖告訴人陳稱該公司之負責人嗣已由被告改由告訴
    人代表人乙○○擔任，惟依告訴人所提出之大陸地區浙江省
    杭州市中級人民法院行政裁定書所示，該改任負責人事件，
    係迄至98年間始告確定）。是果確如告訴人所指陳，該球證
    係告訴人公司之投資，何以未曾由該公司支付購買價款及年
    費等費用，又何以95年度係由被告擔任負責人之漢橋杭州公
    司支付年費等費用，96年及97年之年費等費用則均係由被告
    個人所支付。參以告訴人係於97年11月7 日始具狀對被告提
    出本件告訴，但於96年間告訴人尚未對被告提出本件刑事告
    訴時，該球證之年費等費用已由被告自行處理，益徵被告所
    辯稱系爭球證係公司申辦予其作為福利品，應屬可信。
  (三)經原審依被告聲請向鄭德山會計師事務所調取翰橋公司自92
    年至96年間申報營利事業所得稅之工作底稿，及向財政部臺
    北市國稅局調取翰橋公司自92年至97年間申報營利事業所得
    稅所檢附之財產目錄核閱之結果，翰橋公司自93年6 月間申
    辦上開高爾夫球證後，均未曾將該球證列入公司資產申報，
    且嗣迄至97年申報營利事業所得稅時，翰橋公司亦尚未曾將
    此高爾夫球證列為公司資產，亦有告訴人所提出之眾智聯合
    會計師事務所覆函乙紙在卷可按（見原審卷第105 頁），並
    為告訴人所自承。衡情該「富陽富春山居休閒事業有限公司
    」高爾夫球證，若果係翰橋公司以自身名義所投資購買，並
    非予被告之福利品，自應將之列為公司資產，依法申報，並
    即向被告催索返還。即或如告訴人所陳，因被告遲未將該紙
    球證歸還公司，致公司無法辦理驗收，亦無法向代為支付款
    項之訴外人樺穎公司返還其所代為支付之費用，但依諸會計
    法規，亦應依法將上開球證列入翰橋公司資產，並依法報明
    尚對訴外人樺穎公司積欠其所代墊款項之債務，但告訴人均
    未如此作為，可見被告所辯稱該紙高爾夫球證於申辦之初，
    翰橋公司即以之為被告之福利，故即以被告名義登記，並非
    無稽。
  (四)檢察官雖認被告於96年12月20日辭去翰橋公司董事職務後，
    嗣已於97年1 月8 日將上開高爾夫球證轉讓與訴外人金梅央
    ，據為認定被告確實涉有背信罪嫌之依據。惟查，被告雖亦
    自承其名下所有上開高爾夫球證（編號F599B ）因第1 記名
    人楊進發之妻欲與第1 記名人楊進發同時登錄在同1 張會員
    卡上，故其同意將其所使用之上開編號F599B 球證之第2 記
    名人異動為楊進發之妻金梅央，惟被告使用上開球證之權利
    並未因而喪失，亦即被告使用上開球證之權利旋亦於同年1
    月13日，經由「富陽富春山居休閒事業有限公司」之安排，
    與另一第1 記名人為劉光榮（編號F003）之球證聯名登記被
    告為第2 記名人（編號F003B ），此有會員異動申請表乙件
    在卷可稽（見原審卷第175 至176 頁），堪認被告尚無公訴
    人所指陳之將系爭球證使用權利轉讓他人之事實，自無遽認
    被告何背信之犯行。
  (五)綜上，本件證據無法證明被告有檢察官所指前開犯行。此外
    ，本院復查無其他積極證據足以證明被告犯罪，揆諸上開法
    條及判例意旨，自應認被告之犯罪尚屬不能證明。
四、原審以被告之犯罪不能證明為由，諭知被告無罪之判決，經
    核尚無違誤。檢察官依告訴人之請求提起上訴，猶以：(一)告
    訴人翰橋公司係由林天明、黃韻華夫妻於67年4 月間出資設
    立並擔任股東，後於89年間，黃韻華為增加國際競爭力及符
    合當時「臺灣地區與大陸地區貿易許可辦法」第5 條之限制
    ，於貝里斯出資設立樺穎公司。後於93年間，為投資大陸設
    廠，遂由樺穎公司出資於美國內華達設立「GB Hardware
    Group Ltd 」（下稱美國GB公司），再由美國GB公司出資設
    立「漢橋（杭州）五金製品有限公司」即漢橋杭州公司。由
    上述可知，告訴人、樺穎公司、美國GB公司以及美國GB公司
    轉投資設立之翰橋杭州公司均屬於林天明家族企業。其次，
    美國GB公司曾於93年9 月24日召開股東會（出席股東為乙○
    ○、甲○○），同意聘用被告為漢橋杭州之董事長，已足證
    翰橋杭州公司確非被告所有，與告訴人、樺穎公司及美國GB
    公司相同，確屬林天明之家族企業。而在家族企業間，彼此
    代墊費用，並非罕見之事，本件球證之費用亦是如此。是以
    ，縱使本件球證係由樺穎公司、漢橋杭州公司代墊費用，亦
    不能認本件球證非告訴人為投資之用所購得。(二)次查，本件
    球證最初之申購費用及93、94年年費確由樺穎公司所代墊，
    原審仍認定係由告訴人所購得，惟對於95年年費係由漢橋杭
    州公司所代墊，卻認定非告訴人所支出，二者理論及邏輯上
    即有矛盾。何況卷內已附漢橋杭州公司上述費用仍向告訴人
    申請，告訴人再依情況由相關關係企業支付。(三)再者，被告
    確曾持本件球證之96年年費向告訴人請款，惟因被告於96年
    9 月13日在香港設立與告訴人關係企業WellscoInternation
    Co;Limited（下稱Wellsco 公司）名稱相近之Wellsco
    Inter nation Group Co;Limited （下稱WellscoGroup公司
    ），又於97年1 月1 日發函予Wellsco 公司客戶HDSupply（
    下簡稱HDS 公司），偽稱Wellsco 公司已改組為Wellsco
    Group 公司，致HDS 公司發生究應給付予Wellsco 公司或
    Wellsco GROUP 公司之疑惑，而僅給付其中35萬5548.53 美
    元，就餘款850 萬1047.91 美元則暫時拒絕給付予Wellsco
    公司收受，致生損害於Wellsco 公司，業經臺灣台北地方法
    院判處有期徒刑4 年。是以，告訴人因被告前開背信行為，
    遂拒絕被告之請款，而拒絕給付本件球證96年之年費，加以
    告訴人已去函要求被告返還本件球證，被告加以拒絕，告訴
    人自不可能為被告支付本件球證之96年年費。倘若確如被告
    所辯稱：本件球證係告訴人所給之福利等語云云，為何被告
    於93年至96年均向告訴人及其關係企業等林天明家族企業集
    團請求本件球證年費之給付，益見被告所辯不實。(四)告訴人
    代表人乙○○與其夫BobWells bury 及客戶雖於95年9 月22
    日在被告攜同下至球場消費，惟在消費過程中，從未見過本
    件球證，當無從知悉本件球證之登記名義人，亦無由知悉本
    件球證已遭被告擅自登記在自己名下。更何況，被告於簽帳
    後，又持該消費向告訴人及其關係企業等林天明家族企業集
    團請款，告訴人代表人實無由得知本件球證一開始竟遭被登
    記於被告名下。(五)一般而言，公司購置資產，均應將相關憑
    證送回公司，待完成驗收後，員工有需要使用時，才辦理借
    出手續，本件球證本應如此。然本件球證本應登記為告訴人
    所有，卻遭被告擅自登記於自己名下，告訴人之所以未能將
    本件球證入帳，就是因為被告遲未將球證繳回公司，以致未
    能辦理驗收之故。是以，縱使告訴人因未能完成驗收而未將
    本件球證入帳，亦不足以代表告訴人欲以本件球證做為被告
    之福利云云，指摘原判決。惟查，本件尚無積極證據足認被
    告有背信之犯行，已如前述；又被告於96年12月20日以前，
    原為翰橋公司董事，並負責該公司在大陸地區之業務開發業
    務，嗣並於93年9 月24日召開股東會（出席股東為乙○○、
    甲○○），同意聘用被告為漢橋杭州之董事長，顯見翰橋公
    司於開發大陸地區業務方面，確實倚賴被告甚深，是如翰橋
    公司於將該地區業務開發之重任委予被告時，而基於對被告
    之信任，於93年6 月18日，由翰橋公司出資購買之上開「富
    陽富春山居休閒事業有限公司」高爾夫球證1 張作為被告負
    責該項業務之獎勵，亦非完全沒有可能。是本件於無其他積
    極證據足認被告有何背信之行為前，自應認被告之犯罪尚屬
    不能證明。況本件告訴人已委由告訴代理人於本院審理時當
    庭表示不再追究本案，則其前開指訴是否屬實，顯非無疑，
    自難遽認被告有公訴人所指背信之犯行。至檢察官上訴所指
    各節，縱認告訴人公司家族企業間代墊系爭球證費用，及被
    告另案經判處罪刑在案等節屬實，亦難遽爾推認被告有背信
    之犯行。綜上所述，檢察官上訴所指各節，均無從使本院形
    成被告有罪之心證，是其上訴並無理由，應予駁回。
據上論斷，應依刑事訴訟法第368條，判決如主文。
本案經檢察官田炳麟到庭執行職務。
中    華    民    國    99    年    9     月    30    日
                  刑事第十四庭  審判長法  官  陳志洋
                                      法  官  遲中慧
                                      法  官  謝靜慧
以上正本證明與原本無異。
不得上訴。
                                      書記官  陳泰寧
中    華    民    國    99    年    10    月    5     日

司法院資訊處製作；財團法人民間司法改革基金會備份。
